臺灣臺南地方法院民事判決　　　　　　　 94年度訴字第125號
原　　　告　錞揚企業有限公司
　　　　　　　　　　　　6
法定代理人　甲○○
訴訟代理人　李慧千律師
被　　　告　厚森實業股份有限公司
法定代理人　乙○○
訴訟代理人　丙○○
　　　　　　查名邦律師
上列當事人請求返還加倍之定金事件，經本院於民國94年12月12
日言詞辯論終結，判決如下：
    主  文
原告之訴及假執行之聲請均駁回。
訴訟費用由原告負擔。
    事實及理由
一、原告主張：原告於民國93年11月25日向被告訂購六批16×9
    ×4m/m×15倍、21×18×4m/m×15倍之泡綿（單位：英吋）
    ，並開立國內信用狀支付前三批總金額百分之三十即新臺幣
    （下同）1,626,247元之定金，惟被告於93年12月15日所交
    付之第一批貨物（貨名：黑4×230×46及黑4×530×460）
    （單位：公分），並未符合兩造約定之品質及規格，原告實
    際負責人王信富與被告負責人乙○○電話聯絡結果，乙○○
    表示願意返還價金，被告業務代表丙○○亦來電表示翌日要
    親至原告廠區協商，原告始退而求其次，於93年12月16日答
    應丙○○之請求，同意被告亦可以3.5m/m×406×233×25 g
    之規格代原來之給付，被告仍無法完成原有及上開代替規格
    之泡綿，兩造遂於93年12月16日合意解除契約，被告於93年
    12月17日取回上開貨物，93年12月20日退還先前受領之定金
    1,626,247元給原告。本件契約既係因可歸責於被告之事由
    ，致不能履行，被告即應加倍返還原告其所受之定金，爰依
    民法第249條第3款之規定，提起訴訟等語。並聲明：被告應
    給付原告1,626,247元，及自起訴狀繕本送達被告翌日起至
    清償日止，按年息百分之五計算之利息；願供擔保請宣告假
    執行。
二、被告則以：被告已於93年12月15日，依訂貨單之約定交付與
    原告簽認寄回之樣品相同品質之泡綿產品，而原本泡棉並無
    重量上之要求與限制，原告卻於93年12月16日臨時更改泡綿
    條件為3.5m/m×406×233×25g，要求被告將已交付之泡綿
    先行運回，被告為顧及情誼，忍痛運回，就原告更改後之規
    格試作泡綿，因被告現有機器無法在縮減厚度之情況下製作
    出每片重量25克之泡棉，93年12月16日晚上即通知原告依更
    改後之條件，無法完成原先要求之規格，始同意解除契約，
    並返還已付之價金，本件並無可歸責於被告之事由存在；況
    兩造約定「訂金」係按各批貨款總金額百分之三十之比率支
    付，作為被告購料之成本，額度非小，並非定金，應為部分
    貨款之支付等語資為抗辯。並聲明：駁回原告之訴及假執行
    之聲請，如受不利之判決，願供擔保免為假執行。
三、兩造不爭執之事實：
  (一)兩造訂立買賣契約，契約總價金9,579,168元，約定以93年
    12月15日至94年2月15日共三批、94年3月15日至94年5月15
    日共三批總金額之30%國內信用狀支付訂金，每批貨到後再
    付各付70%國內信用狀，約定之貨物品名、規格及品質如兩
    造提出之93年11月25日訂貨單所載，生產品質以被告93年11
    月18日寄出之樣品為最終標準，並無每片重量之約定。
  (二)被告於93年12月15日交付第一批貨物，送貨前原告有以急通
    知單傳真給被告再為尺寸之確認。兩造於93年12月16日合意
    解除契約，被告已於93年12月17日取回上開貨物，並於93年
    12月20日以匯款方式退還1,626,247元予原告。
  (三)在93年12月16日契約合意解除之前，原告有同意被告以3.5m
    /m×406×233×25g新規格之泡棉（原約定規格為4m/m ×15
    倍）代原定規格之泡棉為給付。
  (四)卷內電話錄音譯文及光碟片，通話之時間係被告交貨之後，
    由王信富從原告辦公室撥出給被告法定代理人乙○○。
四、爭點之所在：(一)訂貨單所載交付「訂金」係交付定金，或一
    部買賣價金之先付？(二)系爭契約是否因可歸責於被告之事由
    致不能履行？經查：
  (一)解釋意思表示，應探求當事人之真意，不得拘泥於所用之辭
    句，民法第98條定有明文。又解釋當事人之契約，應於文義
    上及論理上詳為推求，不得拘泥字面，致失當時立約之真意
    ；解釋當事人之契約，應以當事人立約當時之真意為準，而
    真意何在，又應以過去事實及其他一切證據資料為斷定之標
    準，不能拘泥文字致失真意；最高法院19年上字第58號及39
    年台上字第1053號亦著有判例。查「定金」與「一部交付」
    似同而實異，所謂「一部交付」，屬於清償之性質。在實際
    交易上，多用「頭款」、「前金」、「第一次款」等名稱較
    多，但亦有用定（訂）金、保證金、契約金等名稱者，究竟
    其性質為「定金」或清償性質之「一部交付」，則不能單依
    其名稱決定，而應解釋當事人之意思及契約之文義及各種情
    形加以決定。查本件依兩造訂貨單之備註7.規定，「訂單確
    認後先各開2004/12/15~2005/2/15共三批以及2005/3/15~20
    05/5/15共三批的總金額之30%國內信用狀支付訂金，每月交
    貨後再各付70%國內信用狀」，雖係使用「訂金」一詞，惟
    參之兩造於訂約前93年11月17日報價單確認之付款方式為：
    「訂單確認後先付30%訂金，貨物一個月後內出清後現金付
    完尾款」，前後二筆款項有頭款與尾款之別，且貨款總價百
    分之三十之比例較一般定金之約定比率為高，以及原告於93
    年12月1日即開立見票即付之國內不可撤銷信用狀予被告（
    合計為前三批貨款總金額百分之三十），被告亦旋於93年12
    月3日開立統一發票予原告，顯示原告保證支付前開款項，
    此有訂貨單、報價單各1件、不可撤銷信用狀、統一發票各3
    件在卷可稽（本院卷第7、79、9至11、8頁），且為兩造所
    不爭執，由上觀之，被告支付予原告各批貨款總金額百分之
    三十之款項性質應認屬具清償性質之「一部交付」，始為合
    理。
  (二)退步言之，縱認原告支付予被告公司前三批批貨款總金額總
    價百分之三十之款項之性質係屬定金，然原告依民法第249
    條第3款規定請求，亦不合於契約因可歸責於被告之事由致
    不能履行之要件，茲論述如下：
  1.查兩造就買賣之泡棉產品，其價格、付款方式、顏色、規格
    、品質、發泡倍率等事項，已於訂貨單上詳細約明，並不爭
    執，而關於泡棉之發泡倍率，影響泡棉之紮實與否及其用途
    限制甚鉅，倍率愈低密度愈高，倍率愈高密度愈低，此部分
    訂貨單上已明載為15倍，被告自應依上開約定提出給付，方
    合於債之本旨。被告雖辯稱：已按原告確認樣品提出給付等
    語，則為原告所否認，雖雙方就何者始為被告於93年11月18
    日寄出之樣品尚有爭議，有證人王信富、王柏仁、丙○○、
    賴進森之證言可參（本院卷第98至107頁），然經本院就兩
    造當庭提出之泡棉逐一勘驗，並依原告以公式換算其發泡倍
    率如下：(1)原告提出主張為被告交貨之黑色大片泡棉：長53
    公分、寬一邊45.5公分、一邊為45.2公分（平均為45.35公
    分）、厚0.45公分、重47公克。體積為1081.5975立方公分
    。發泡倍數則為21.17倍（計算式如下：47/1081.5975=0.00
    0 0000；0.92/0.00000 00）。(2)被告提出交貨時之黑色小
    片泡棉：長40.3公分、寬23公分、厚0.415公分、重18公克
    。體積為384.6635立方公分。發泡倍數則為19.23倍（計算
    式如18/384.6635=0.0000000；0.92 /0.0000000）。(3)被告
    提出主張交貨之黑色大片泡棉：長53.2公分、寬45.8公分、
    厚0.43公分、重52公克。體積為1047.7208立方公分。發泡
    倍數則為18.9倍（計算式如下：52/1047.7208 =0.048677；
    0.92/0.048677）。(4)原告提出記載生產樣品字樣之白色泡
    棉：長54.2公分、寬45.4公分、厚0.38公分、重64公克。體
    積為935.0584立方公分。發泡倍數則為13.4414倍（計算式
    如下：64/935.0584=0.0000000；0.92/0.00 00000）。(5)被
    告提出有王信富所寫字體之白色大片泡棉：長53.2公分、寬
    45.8公分、厚0.445公分、重51公克。體積為1084.2692立方
    公分。發泡倍數則為21.26倍（計算式如下：51/1084.2692=
     0.0000000；0.92/0.0000000）。以上有勘驗筆錄、泡棉照
    片、原告所提計算式附卷可佐（本院卷第141、149、154至
    155、145頁），兩造對其結果亦不爭執；再衡以被告法定代
    理人乙○○於交貨後與原告王信富之談話內容觀之，乙○○
    亦不否認被告公司無法依約製作產品交付，希以賠償方式處
    理等情，有原告提出為被告所不否認之電話錄音光碟片及譯
    文在卷為憑（本院卷第87頁），故堪認被告確實無法提出發
    泡倍率為15倍之泡棉產品甚明。被告另辯稱：應將剪裁邊角
    原料之體積計入發泡倍率即為15倍等語，惟此不僅與兩造之
    約定不合，且與邊料不另計入售價之交易慣例相違，亦據證
    人徐東明到庭證述綦詳（本院卷第13 1至134頁），被告復
    未能就其邊料耗損體積為何，及計入邊料體積如何得出發泡
    倍率15倍舉證以證明之，其抗辯自屬無理。從而，原告主張
    被告所交貨物不合約定，即為有據。
  2.惟按契約當事人之一方，為確保其契約之履行，而交付他方
    之定金，依民法第249條第3款規定，除當事人另有約定外，
    祗於契約因可歸責於受定金當事人之事由，致不能履行時，
    該當事人始負加倍返還其所受定金之責，若給付可能，而僅
    為遲延給付，即難謂有該條之適用；次按契約因可歸責於受
    定金人之事由，致不能履行，該當事人應加倍返還所受之定
    金，固為首揭法條所明定，惟所謂不能履行，必須於契約成
    立後發生給付不能之情形，且其給付不能係可歸責於受定金
    人之事由所致，始足當之，如當事人所訂契約之標的並非不
    能履行，而僅其品質、規格、面積或數量與約定之內容不符
    者，僅生債務人應否負物之瑕疵擔保責任之問題，此與前述
    「不能履行」之情形迥然有別，最高法院著有71年臺上字第
    1992號判例、69年度臺上字第3935號判決可資參照。被告於
    93年12月15日所交付之第一批貨物（貨名：黑4×230 ×46
    及黑4×530×460）（單位：公分），並未符合兩造約定之
    品質及規格，亦無法以兩造另行合意之3.5m/m×406×233
    ×25 g規格交付代替原定之給付，兩造已93年12月16日合意
    解除契約，分別取回貨物及定金等情，如前所述，惟被告提
    出之種類物給付，其品質、規格等事項固與約定之內容不符
    ，然未發生客觀事實無法履行而不能給付之情形，僅生被告
    應否負擔物之瑕疵擔保責任之問題而已，與給付不能之情形
    有別，況被告並非絕對不能另依債務本旨提出給付，況系爭
    契約嗣因兩造合意解除而不存在，被告亦無由繼續依約履行
    ，因之，被告之給付尚屬可能，是以原告依據民法第249條
    第3款之規定，主張契約因可歸責於被告之事由，致不能履
    行，而請求被告加倍返還所受之定金云云，難以憑信。
  3.綜上所述，兩造就約定泡棉之發泡倍率應為15倍（不計邊料
    耗材），被告未能依約提出給付，乃構成債務不履行之情形
    ，而應負出賣人之物之瑕疵擔保責任，然此與給付不能有別
    ，業如前述，原告自不能依民法第249條第3款之規定，請求
    被告加倍返還所受之定金。
五、綜上，系爭訂貨單所載交付「訂金」應係買賣價金之一部交
    付，並非定金之性質，且系爭契約非因可歸責於被告之事由
    致不能履行，原告主張上開各情，皆不足採信。從而，原告
    依民法第249條第3款規定，請求被告應加倍返還其所受之定
    金1,626,247元，及自起訴狀繕本送達被告翌日起至清償日
    止，按年息百分之五計算之利息，難謂正當，不應准許，其
    假執行之聲請亦失所附麗，應併予駁回。又因本案事證已臻
    明確，兩造其餘主張陳述及所提之證據，均毋庸再予審酌，
    附此敘明。
六、結論：原告之訴為無理由，依民事訴訟法第78條，判決如主
    文。
中　　華　　民　　國　　94　　年　　12　　月　　26　　日
                  民事第三庭    法　官　郭貞秀
以上正本係照原本作成
如對本判決上訴，須於判決送達後20日內向本院提出上訴狀
中　　華　　民　　國　　94　　年　　12　　月　　26　　日
                                書記官　陳慧玲
